臺灣臺北地方法院民事判決
111年度勞訴字第140號
原      告  劉春麟  

訴訟代理人  楊富勝律師
被      告  國泰醫療財團法人國泰綜合醫院

法定代理人  李發焜  
訴訟代理人  李瑞敏律師
            黃胤欣律師
            陳金泉律師
上1人之
複代理人    吳宗奇律師
上列當事人間給付退休金事件，本院於民國111年5月10日言詞辯
論終結，判決如下：
    主  文
被告應給付原告新臺幣參拾玖萬伍仟陸佰陸拾捌元及自民國111
年1月13日起至清償日止按週年利率百分之五計算之利息。
原告其餘之訴駁回。
訴訟費用由被告負擔百分之六十八，餘由原告負擔。
本判決第一項得假執行，但被告如以新臺幣參拾玖萬伍仟陸佰陸
拾捌元為原告預供擔保後得免為假執行。
原告其餘假執行之聲請駁回。 
    事實及理由
一、原告主張：
　㈠原告自民國85年7月1日起任職於被告擔任住院醫師，並於4年
    後轉任國泰醫院內湖分院（後改制為內湖國泰診所），陸續
    擔任準主治醫師及主治醫師等職務，直至110年7月31日合計
    年資共25年1個月，因原告已符合國泰綜合醫院工作規則（
    下稱系爭工作規則）第70條第2款「工作滿二十五年以上者
    」之得自請退休要件，乃於110年7月27日向被告之總院人事
    組提出於110年7月31日退休之申請。惟被告卻以系爭工作規
    則規定90年以前入職之主治醫師年滿60歲或是年資滿25年即
    可請領退休金，惟原告擔任準主治醫師之6年期間（89年至9
    5年間），應不予列入工作年資計算，故原告不符自請退休
    之條件，而拒絕原告退休之申請。
　㈡原告擔任被告之住院醫師、準主治醫師及主治醫師期間，皆
    簽有聘書、配合醫院排班門診、擔任主任職並接受院長及各
    位長官督導考核指揮監督，有相關勞保投保紀錄，並遵守系
    爭工作規則，並為被告親自提供醫療勞務服務以獲取被告給
    付之薪資，足見原告與被告間具有人格、組織及經濟的從屬
    性。
　㈢原告為被告醫院之員工，與被告醫院間具有使用從屬及指揮
    之勞動契約關係，系爭工作規則自應為原告及被告間勞動契
    約內容之一部。參照被告所提出之兩份人事組簽擬單，其均
    係針對「主治醫師」所批示，且其說明欄均載有「擬依本院
    工作規則核給若干月退職金」等文字，可證被告認為主治醫
    師得適用工作規則請求核給「退職金」。是在工作規則別無
    其他限制情況下，主治醫師亦能依據工作規則請求「核給退
    休金」。原告曾就本案爭議，以電子郵件詢問被告行政室人
    事即訴外人許佳蓉（以下逕稱其名），其亦以電子郵件回覆
    原告「醫師領取退職金或退休金的計算方式是以『國泰醫院
    工作規則』來計算之」，又依原告與被告於110年9月24日協
    調會議錄音譯文之內容，可知被告之人事組代表及人事組資
    深承辦人許楓珠，均肯認「即使主治醫師未滿60歲，仍得以
    25年之年資領取退休金」（此即系爭工作規則第70條第2款
    之規範）。再依國泰醫院（110)管人內字第159號函及其附
    件之「109年度員工年終獎金核發辦法」，可證被告關於年
    終獎金之發放，無論住院醫師、主治醫師或醫師以外之員工
    ，皆係依考績等級而定，且皆適用工作規則第七章考核之制
    度。系爭工作規則第3條「適用對象」雖有「（準）主治醫
    師人員除外」等語，惟該「除外」應僅係指（準）主治醫師
    不適用系爭工作規則之工時、月薪制等規定。
　㈣王乃元醫師為被告聘僱之主治醫師，由110年9月24日之錄音
    譯文可知，其退休金之簽擬單可證明被告醫院之主治醫師得
    依系爭工作規則第70條、第72條辦理退休。被告亦肯認確有
    系爭簽擬單存在，惟被告竟以「王乃元醫師為第三人，與本
    案無關，且涉及第三人資料故被告無提出義務」等語而拒不
    提出，依民事訴訟法第345條第1項規定，自得認「被告醫院
    之主治醫師得依工作規則第70條規定任一情形請求退休金」
    乙事為真實。
　㈤依系爭工作規則第72條規定計算，原告工作年資為25年，累
    計退休金計算基數為47個基數，又退休基數係指核准退休時
    之本薪、工作津貼及職務加給等，原告最後一年之本薪為新
    臺幣（下同）34,780元及工作津貼43,300元計算，退休基數
    即為78,080元（計算式：34,780元+43,300元=78,080元），
    以及據原告之內湖行政組所稱應給與退休金年資僅有原告擔
    任住院醫師之4年年資，故應加上月數權重48(4年即48個月
    ）/301(總年資25年1個月即301個月）計算，原告依國泰綜
    合醫院工作規則第70條規定提出退休之申請後，被告自應給
    付原告之退休金即為78,080元（基數金額）×47(累計退休基
    數）×48/301(月數權重），合計為585,211元（計算式：78,
    080元×47×48/301=585,210.89元，元以下四捨五入）。
　㈥再者，被告之工作規則並無任何退職金與退休金不能併行請
    求之規定，縱被告已給付原告退職金189,543元，亦不影響
    原告得請求退休金585,211元之權利，被告不得將應給付予
    原告之退休金總額扣除應給付之退職金數額，乃屬當然。
　㈦退步言之，縱鈞院認（準）主治醫師並無系爭工作規則之適
    用，原告自85年7月1日起，於被告醫院擔任住院醫師，又實
    際於被告醫院工作滿25年，自有依「住院醫師」身分請求退
    休金之資格，系爭工作規則第3條並無排除住院醫師作為適
    用對象，退休金之性質為『延期後付』之工資，為勞工當然享
    有之既得權利並於勞工退休時支付，且不因勞工事後離職而
    消滅。故系爭工作規則縱使排除準主治醫師及主治醫師，亦
    僅係排除原告基於上開身份之年資而可請求之退休金部分。
    然原告於25年間，連續而未中斷地為被告醫院工作，縱後續
    升任為（準）主治醫師及主治醫師，亦不應影響其請求住院
    醫師期間退休金之權利。原告自得依系爭工作規則第70條、
    72條請求被告醫院給付退休金等語。並聲明：⒈被告應給付
    原告585,211元，及自起訴狀繕本送達翌日起至清償日止，
    按周年利率5％計算之利息。⒉原告願供擔保請准宣告假執行
    。
二、被告則以：
　㈠依被告醫院專任醫師聘任辦法第6條規定主治醫師須年滿60歲
    方能領取退休金，但本件原告為58年出生，其至110年7月31
    日離職時，尚未年滿60歲，自未符合前述規定得領取退休金
    之資格。且前述規定僅記載「申請領取退休金」文字，並無
    原告所稱係依據工作規則規定標準領取退休金之情事。
　㈡又系爭作規則第3條明定，已清楚在適用對象上排除主治醫師
    及準主治醫生。且系爭工作規則的制定乃係依據勞基法第70
    條規定而為之，原告既然不適用勞基法，即當亦同時無工作
    規則之適用餘地。是以，原告依工作規則第72條規定，請求
    被告給付退休金585,211元，洵無理由。
　㈢原告任職被告處已約20餘年，原告對於工作規則第3條規定之
    主治醫師無工作規則適用，從未表示異議，卻在離職後依工
    作規則對被告給付請求585,211元之退休金，應認有權利失
    效原則之適用。
　㈣被告之人事許佳蓉已為原告計算其可領取之退職金為189,543
    元。後續係因原告希望人事許佳蓉能為其計算「假如」有符
    合25年年資情形下可領取之退休金，許佳蓉乃係基於原告假
    設性之前提下，所進行之退休金計算，絕無原告所稱肯認其
    得領取退休金情事。況許佳蓉僅為人事承辦，非最終有決定
    權之人，被告之院長方為有最終決定權之人，人事承辦對原
    告所為意思表示，不能代表係被告對原告所為意思表示，故
    無拘束被告之效力。
　㈤如認被告有給付原告退休金義務（被告否認），惟被告前因
    原告之離職，業已依其年資（準主治醫師不計）計算酌給其
    189,543元並經原告受領無誤，該189,543元本質上亦應屬退
    休金（假設被告有給付原告退休金義務），該部分已生清償
    之效力、債之關係已告消滅等語，資為抗辯。並聲明：⒈原
    告之訴及假執行聲請均駁回。⒉如受不利益判決，被告願供
    現金為擔保，請准免為假執行。
三、本院之判斷：
    原告主張其自85年7月1日起任職被告醫院擔任住院醫師，後
    於89年7月1日起擔任準主治醫師，並自95年7月1日起擔任主
    治醫師，最後工作日為110年7月31日等事實，被告並不爭執
    。惟原告主張被告應依系爭工作規則第72條規定給付退休金
    ，被告則否認之，並以前詞置辯。經查：
　㈠按稱僱傭者，謂當事人約定，一方於一定或不定之期限內為
    他方服勞務，他方給付報酬之契約，民法第482條定有明文
    。參酌勞基法規定之勞動契約，指當事人之一方，在從屬於
    他方之關係下，提供職業上之勞動力，而由他方給付報酬之
    契約。可知，僱傭契約乃當事人以勞務之給付為目的，受僱
    人於一定期間內，應依照僱用人之指示，從事一定種類之工
    作，且受僱人提供勞務，具有繼續性及從屬性之關係（最高
    法院94年度台上字第573號判決意旨參照）。又按勞動契約
    之勞工與雇主間具有使用從屬及指揮監督之關係，勞動契約
    非僅限於僱傭契約，關於勞務給付之契約，其具有從屬性勞
    動性質者，縱兼有承攬、委任等性質，亦應屬勞動契約（最
    高法院89年度台上字第1301號判決意旨參照）。查兩造間之
    聘書記載「茲敦聘台端為....主治醫師（一）期間自109年7
    月1日起至110年7月31日止」（見本院卷第65頁）；附註事
    項第2條：「院方因業務需要，本人同意接受指派至醫院（
    含分院）內相關單位工作，必要時可派往醫院以外之其他地
    點工作。」、第3條「主治醫師之報酬依工作量核予薪資」
    、第4條第2項「聘約期間內如有違反法令情節重大者、或嚴
    重影響院譽、或於工作職責上有重大過失者等相類情形，院
    方的隨時終止聘約...」、第8條「立約人不得在外開業且未
    經院方同意不得在外執行醫療行為。但與院方有簽訂醫療合
    作契約且經院方同意者不在此限，得允許外診兩次...」等
    約定，足認原告需為被告親自提供醫療勞務服務，由被告依
    工作量核給薪資予原告，且需接受被告指揮監督，足認具有
    「人格之從屬」、「勞務之從屬」、「經濟上之從屬」、「
    組織上之從屬」等從屬性存在，應認兩造間除成立民法之僱
    傭關係外，亦應成立勞動契約關係，故而勞基法雖將醫療保
    健服務業之住院醫師以外之醫師其勞雇關係排除勞基法之適
    用，惟仍與雇主間成立勞動契約關係。
　㈡兩造間為不適用勞基法之勞雇關係，關於勞工之退休，自應
    依據勞雇雙方之約定。原告主張依據系爭工作規則第72條請
    求被告給付退休金，惟系爭工作規則第3條明定「本規則所
    稱員工，係指依勞動契約正式受僱本院從事工作獲致工資者
    。（準）主治醫師人員除外...」，原告為被告聘僱之主治
    醫師，自無從直接適用系爭工作規則。依據被告醫院之專任
    醫師聘任辦法第6條所定「主治醫師年滿60歲且符合領取退
    休金資格者，需先行辦理申請領取退休金手續」，此係兩造
    間關於主治醫師退休之唯一明文，其餘關於主治醫師退休退
    之之相關規定均付之闕如。由上開規定之反面解釋，主治醫
    師若未滿60歲且符合領取退休金資格，不需先行辦理申請領
    取退休金，是以未滿60歲之主治醫師亦可能符合領取退休金
    資格。自原告與被告人事組承辦員許佳蓉間之電子郵件聯繫
    往來內容觀之，主治醫師領取退職金或退休金之計算方式，
    亦係依據系爭工作規則計算退休年資、基數（參見本院卷第
    221至237頁）。按「勞工工作年資自受僱之日起算，適用勞
    動基準法前之工作年資，其資遣費及退休金給與標準，依其
    當時應適用之法令規定計算；當時無法令可資適用者，依各
    該事業單位自訂之規定或勞雇雙方之協商計算之。...」勞
    基法第84條之2 定有明文。主治醫師既尚未適用勞基法，則
    其年資計算應依被告自訂之規定或雙方協商。兩造間並無協
    商計算退休基數計算方式，且依慣例係按系爭工作規則計算
    ，而該工作規則並無關於年資計算應扣除何種職位之工作年
    資；則被告雖辯稱：準主治醫師之工作年資6年不計入，故
    原告之工作年資僅為19年1個月，不得依系爭工作規則第72
    條領取退休金云云，已屬無據。原告既已工作滿25年以上，
    符合系爭工作規則第70條得自請退休之規定，被告自應依系
    爭工作規則第72條之規定給予退休金。從而，原告請求按其
    退休時之平均工資即本薪34,780元及工作津貼43,300元合計
    共78,080元，按其住院醫師年資4年之月數權重48/301計算
    ，共得請領585,211元（計算式：78,080×47×48/301＝585,21
    1，元以下四捨五入），應屬有理。被告另辯稱：原告已於
    離職時領取被告核發之189,543退休金，已生部分清償之效
    力，不得再行請求（見本院卷第243頁）等語，亦屬有據，
    此部分應予以扣除。綜上所述，原告請求被告給付退休金於
    395,668元（計算式：585,211－189,543＝395,668）範圍內，
    核屬有據，應予准許，逾此部分則不應准許。
四、原告請求被告給付395,668元，及自起訴狀繕本送達翌日即
    111年1月14日起（本院卷第123頁）至清償日止，按年息百
    分之5計算之利息，為有理由，逾此範圍，即屬無據，應予
    駁回。
五、本件為勞動事件，就勞工即原告勝訴部分，應依勞動事件法
    第44條第1項、第2項之規定，依職權宣告假執行，同時宣告
    被告公司得供擔保，而免為假執行，並酌定相當之金額。至
    原告敗訴部分，其假執行之請求失所依據，併予駁回。
六、本件事證已臻明確，兩造其餘之攻擊防禦方法及舉證，經本
    院審酌後，認均不足以影響本判決之結果，毋庸一一論列，
    併此敘明。
七、訴訟費用負擔之依據：民事訴訟法第79條。
中　　華　　民　　國　　111 　年　　5 　　月　　27　　日
                    勞動法庭    法　官　薛嘉珩
以上正本係照原本作成。
如對本判決上訴，須於判決送達後20日內向本院提出上訴狀。如
委任律師提起上訴者，應一併繳納上訴審裁判費。
中　　華　　民　　國　　111 　年　　5 　　月　　27　　日
                                書記官  王文心